【裁判字號】    95,勞訴,33
【裁判日期】    950525
【裁判案由】    損害賠償等
【裁判全文】
臺灣臺北地方法院民事判決              95年度勞訴字第33號
原      告  甲○○
被      告  英屬百慕達商宏利人壽保險國際股份有限公司
法定代理人  乙○○
訴訟代理人  江燕偉律師
上列當事人間請求損害賠償等事件，本院於民國九十五年五月四
日言詞辯論終結，判決如下：
    主  文
原告之訴及其假執行之聲請均駁回。
訴訟費用由原告負擔。
    事實及理由
一、原告主張：伊自民國（下同）92年8月1日起受僱於被告公司
    擔任財務規劃師，從事招攬保險及保戶服務。嗣於93年1 月
    17日下班途中發生車禍，經國軍高雄總醫院診斷為「左肩鎖
    骨骨折」及「左下肢挫傷併血腫」，並施以鋼釘內固定手術
    ，住院11日始出院，惟醫師仍囑咐繼續門診追蹤治療及復健
    ，並評估至93年6月30日始有可能恢復工作能力。待至94 年
    1月13日原告接受拔除鋼釘手術，於同年月1月22日出院時，
    醫師仍囑咐需修養1個月，是原告自93年1月18日起至93年6
    月30日止，及94年1月13日起至94年2月22日止，共計206 日
    無工作能力，依勞動基準法（下稱勞基法）第59條第2款之
    規定，被告仍有補償原告原領工資之義務。查原告職災前1
    個月正常工時所得之工資為新台幣（下同）376,072元（原
    證5），即每日12,535元，被告自應補償原告2,582,210元。
    又被告自92年8月1日起至92年12月31日止核發工資為913,
    480元，屬勞工保險投保薪資第22級，即每月投保薪資42,
    000元，原告因職災害本得領取131,320元，詎被告僅以薪資
    等級第2級（每月投保薪資16,500元）為原告投保，致勞工
    保險局僅核發職業傷病給付51,590元，短少79,730 元部分
    ，係屬侵害原告權利。為此，爰依勞基法第59條第2款、侵
    權行為損害賠償請求權及債務不履行之不完全給付之規定，
    提起本件訴訟。並聲明：被告應給付原告2,595,600元，及
    自起訴狀送達翌日起至清償之日止，按年息5%計算之利息。
二、被告則以：兩造於92年8月1日訂立承攬合約，約定原告為被
    告招攬保險契約，提供客戶服務，被告則依「業務員報酬支
    付辦法」，由伊招攬之保單中，按實收保險費之比率給付報
    酬，是兩造間應屬承攬契約，自無勞基法之適用。縱認兩造
    間之承攬契約有勞基法之適用，然原告招攬保險契約是靠腦
    力及人際關係，並非勞力，原告得以電話聯繫、訪問保戶方
    式為保戶口頭說明保險商品，故原告所受之傷害，並不影響
    原告之工作，更未喪失工作能力。且觀諸原告於受傷前之92
    年9月19日、同年10月6日、同年10月21日、同年11月4日分
    別領取佣金268元、13,123元，300元、157,645元，而原告
    於伊所稱93年4月6日「不能工作期間」則領取35,297元，係
    伊往後領取之最高額佣金，並高於伊所稱「不能工作期間」
    以外之「其他有工作能力期間」所領取之佣金，顯見伊佣金
    減少與受傷無關，原告主張其受傷後喪失原有工作能力云云
    ，顯非事實等語，以資抗辯。並聲明：原告之訴及其假執行
    之聲請均駁回。如受不利判決，願供擔保請准宣告免為假執
    行。
三、經查兩造於92年8月1日訂立承攬合約，約定原告為被告招攬
    保險契約並提供保戶服務，被告則依「業務員報酬支付辦法
    」，由原告招攬成立之保單中，按實收保險費之比率給付報
    酬，是原告得自行決定招攬對象，時間、地點，並依保戶之
    需求，於不固定之時間、場所與保戶進行洽談保險事宜，原
    告嗣於93年1月17日凌晨1時許，騎乘自己所有車牌號碼FYS-
    118號之重型機車行經高雄縣鳳山市○○路與青年路口時與
    訴外人翁英傑騎乘車牌號碼GL2-530號重型機車發生撞擊之
    車禍事故，並因之受有左肩鎖骨骨折及左下肢挫傷併血腫之
    傷害，經接受鋼釘內固定手術後，於同年月27日出院等情，
    有原告提出之系爭承攬合約書、92年12月份之薪津表各1紙
    、高雄縣政府交通警察隊受理民眾報案紀錄表及國軍高雄總
    醫院診斷書各2紙、勞工保險傷病診斷書及被告提出之業務
    員個人佣獎金明細表各1紙（見本院卷第13頁至第17頁、本
    院簡易庭卷第12-1頁、第9頁至第12頁、第23頁）可稽，並
    為兩造所不爭執，應可信實。
四、惟原告主張兩造間訂立之承攬契約，實際上係屬僱傭契約關
    係之性質，應有勞基法之適用，故其於前揭時地因發生車禍
    所受之傷害即係屬於職業災害，被告應依勞基法第59條第2
    款之規定予以補償其不能工作期間之薪資損失，且因被告僅
    以薪資等級第2級（每月投保薪資16,500元）為原告投保，
    致勞工保險局僅核發職業傷病給付51,590元，短少79,730元
    部分，係侵害原告權利，故被告應給付原告2,595,600元及
    自本起訴狀送達翌日起（即95年1月24日）至清償之日止，
    按年息5%計算之利息等語，則為被告否認，並以前開情詞置
    辯。是本件之爭點即在於：(一)兩造間訂立之承攬契約之性
    質為何？（二）原告於前開時地發生之車禍事故，是否係屬
    於職業災害？(三)被告有無將原告之薪資報酬以多報少，而
    造成原告受有損害？茲分述如下：
(一)按稱僱傭者，謂當事人約定，一方於一定或不定之期限內為
    他方服勞務，他方給付報酬之契約；稱承攬者，謂當事人約
    定，一方為他方完成一定之工作，他方俟工作完成，給付報
    酬之契約，民法第482條、第490條分別定有明文。是僱傭與
    承攬固同屬供給勞務之契約，惟前者以供給勞務本身為目的
    ，除供給勞務外，別無其他目的，提供勞務者受僱主之指揮
    監督，具有從屬性；後者則以一定工作之完成為目的，供給
    勞務僅為手段，定作人對於承攬人所提供之勞務並無指揮監
    督之權，自無從屬性。又勞基法第2條第1款、第2款、第6款
    分別規定：「勞工謂受僱主僱用從事工作獲致工資者」、「
    僱主謂僱用勞工之事業主、事業經營之負責人或代表事業主
    處理有關勞工事務之人」、「勞動契約謂約定勞僱關係之契
    約」。同法施行細則第7條規定：「勞動契約應約定工作場
    所及應從事之工作、工作開始及終止之時間、休息時間、休
    假、例假、請假及輪班制之換班、工資之議定、調整、計算
    、結算及給付之日期與方法、有關勞動契約之訂定、終止及
    退休有關事項、資遣費、退休金及其他津貼、獎金、勞工應
    負擔之膳宿費、工作用具費、安全衛生、勞工教育、訓練、
    福利、災害補償及一般傷病補助、應遵守之紀錄、獎懲、其
    他勞資權利義務有關事項。」可知，勞工與雇主間具從屬性
    ，乃勞動契約之特色，所謂從屬性具有下列三個內涵：(1)人
    格上從屬性，此乃勞動者自行決定之自由權的一種壓抑，在
    相當期間內，對自己之作息時間不能自行支配，而勞務給付
    內容之詳細情節亦非自始確定，勞務給付之具體詳細內容非
    由勞務提供者決定，而係由勞務受領者決定之，其重要特徵
    在於指示命令權，例如：勞動者須服從工作規則，而僱主享
    有懲戒權等。(2)經濟上從屬性，此係指受僱人完全被納入僱
    主經濟組織與生產結構之內，即受僱人並非為自己之營業勞
    動，而係從屬於他人，為該他人之目的而勞動，故受僱人不
    能用指揮性、計畫性或創作性方法對於自己所從事工作加以
    影響。(3)組織上從屬性，在現代企業組織型態之下，勞動者
    與僱主訂立勞動契約時，其勞務之提供大多非獨自提供即能
    達成勞動契約之目的，僱主要求之勞動力，必須編入其生產
    組織內遵循一定生產秩序始能成為有用之勞動力，因此擁有
    勞動力之勞動者，也將依據企業組織編制，安排其職務成為
    企業從業人員之一，同時與其他同為從業人員之勞動者，共
    同成為有機的組織，此即為組織上從屬性。至於是否具備使
    用從屬關係，則須以提供勞務時有無時間、場所之拘束性，
    以及對勞務給付方法之規制程度，雇主有無一般指揮監督權
    等為中心，再參酌勞務提供有無代替性，報酬對勞動本身是
    否具對價性等因素，作一綜合判斷。
(二)由兩造簽訂承攬合約書之全文內容（見本院卷第13頁至第14
    頁）以觀，兩造確係約定：乙方（即原告）同意為甲方（即
    被告）招攬保險契約及提供客戶服務等相關工作（參見第1
    條之約定），乙方（即原告）應完成之工作事項，主要即係
    招攬保險契約，並應據實介紹、說明保險商品內容及保險單
    條款及相關之應注意事項（詳見第3條之約定），甲方（即
    被告）則同意依「業務員報酬支付辦法」，由原告招攬之保
    單中，按實收保險費之一定比率給付報酬（參見第10條之約
    定）。是原告於促成保險契約之締結、進而收取保險費後，
    始有按其實收之保費（即所謂之業績）支領報酬之權利，倘
    原告招攬保險，但未締約或客戶未繳交保費，原告亦未能領
    取報酬，即因招攬保險之報酬係按原告所招攬且簽訂保險契
    約並已繳交之保險費計算，而非以招攬保險之勞務次數計算
    ，而原告對於不特定之人招攬保險時，該不特定人僅有部分
    會與被告訂立保險契約，原告招攬保險之勞務次數顯逾因此
    所簽訂之保險契約，而被告僅係就最終訂立保險契約之要保
    人所繳保險費中，按一定之比例計算報酬予原告，足見此報
    酬乃原告工作成果之對價，並非其提供勞務之對價至明，是
    原告因招攬保險之工作與其所獲得之報酬，並不具有對價關
    係，與勞基法所稱工資係勞務之對價報酬，顯不相同。姑不
    論系爭承攬合約全文內容並無任何僱傭字義之約定，且由原
    告執行其業務之實質內容及方式上析之，原告既得自行決定
    招攬對象，時間、地點，並依保戶之需求，於不固定之時間
    場所與保戶洽談保險事宜，此為兩造所不爭執，則原告就其
    承攬保險業務之執行，顯具有相當之自由裁量權，無庸受被
    告公司之指揮、命令，被告公司對原告之指揮監督程度極低
    ，兩造間顯然欠缺人格上之從屬性，且原告必須在完成保險
    之招攬，促成保險契約之締結進而收取保險費後，始有領取
    報酬之權利，其所受領之報酬並非勞務提供之對價，且本件
    原告招攬保險之承攬工作所得之報酬佣金收入，數額並不固
    定，此有被告提出之業務員個人佣獎金明細表（見本院簡易
    庭卷第23頁）可考，並為原告所不爭執，此外，原告亦未因
    其出席次數或依招攬件數（不論是否締約成功）領取固定之
    基本薪資，是系爭承攬合約之性質，實與僱傭契約有異，因
    認兩造間所訂立之承攬契約，並非僱傭契約之性質，自無勞
    基法之適用。
(三)原告雖云「被告公司為其投保業務人員團保，並以薪資名目
    繳稅」，及被告於94年2月23日發布總字第94039號函，表示
    「自94年3月1日起，公司與新進業務同仁所簽定之勞務契約
    ，改為承纜合約，並公告『公司不再以雇主身分向勞、健保
    局辦理加保手續』」，主張兩造間係屬僱傭法律關係。惟查
    ：原告因系爭承攬合約取得之報酬佣金，雖非勞基法第2條
    第3款規定之勞工因工作而獲得之工資對價，惟其確係符合
    稅法第14條第1項第3類所稱公私事業職工提供勞務之所得，
    是被告係依財政部70年4月10日台財稅字第32830號函釋（見
    本院卷第47頁），將保險公司業務代表之業務津貼及年終業
    績獎金，列為稅法第14條第1項第3類所稱公私事業職工提供
    勞務之所得，並列為薪資項目扣繳稅款，應係配合稅法之規
    定，惟此並不足據以表示原告之所得收入即係薪資，亦不足
    以證明兩造間為僱傭契約關係。至於被告為原告向其他人壽
    保險公司所投保之保險，係屬於額外之福利，並不能以此遽
    言兩造間有僱傭關係。又有無僱傭關係仍應依事實認定，不
    應拘束於契約使用之文字名稱，查被告於94年2月23日發布
    總字第94039號函文所提及「勞務契約」一詞，係依據保險
    業務員管理規則第3條第2項之規定（即業務員與所屬公司簽
    訂之勞務契約，依民法及相關法令規定）中使用之名詞而來
    ，且該函文主要目的係為將與業務員間之合約關係進一步闡
    明，是此用語亦不足據以證明兩造間係為僱傭關係。再者，
    有無以雇主身分辦理勞健保，並不必然表示渠間存有僱傭關
    係，仍應由實質上雙方間有無從屬性加以判定，是被告公司
    辯稱其僅係配合勞健保之行政作業，才以「雇主」之名義投
    保，並認係屬於被告給予業務人員之額外福利，不能據此認
    定兩造間存有僱傭關係等語，信屬可取。原告執此主張造間
    係為僱傭契約關係云云，並無可採。
(四)原告雖主張兩造間有從屬性，並提出被告公司於92年12月31
    日發布業字第92477號函，94年6月2日發布業字第94315號函
    ，及財務規劃師財務補助辦法、93年10月15日業字第93382
    號函之禁止兼職及業務人員間管理之規定為證，惟查：
    (1)「財務規劃師財務補助辦法」（下稱補助辦法）係被告公
      司為獎勵新進業務人員積極參與，於服務期起算10個月內
      ，出席率達70%時予以額外補助金之條件，此屬獎勵性質
      ，設若新進業務人員未達該出席率，並無負面之懲罰，且
      原告已非新進業務人員，為其自承在卷，是其自無前開補
      助辦法之適用。而前揭第92477號函94315號函文，則均係
      針對「財務規劃師財務補助辦法」出席率所做之函釋，亦
      僅說明出席係以早上參加通訊處早會之時間為準，並未限
      制原告工作時間、地點及方式，自不足據以證明原告需受
      被告公司之監督管理。
    (2)而93年10月15日業字第93382號函文中「兼職禁止」及「
      業務人員管理作業規定第4章中之記點等」之規定，係分
      別基於「保險業務員管理規則」（下稱管理規則）第14條
      第1項、第18條、「保險業招攬及核保理賠辦法」第14條
      所為之行政上規定，係主管機關對於保險業務員所為之金
      融監督，況依管理規則第3條第2項之規定，被告公司本即
      可與原告訂立民法上之承攬關係，並不因為被告公司遵循
      金融監督之法令規定，而得據以解釋與原告間存有僱傭關
      係。至前開函文中第14條有關業務主管對所屬業務人員應
      善盡監督管理之責之規定，僅係同屬業務員之「業務主管
      」對同一團隊之「業務人員」相互督促以達成業績，然被
      告公司並未因此業務主管對業務人員之監督管理而設獎懲
      規定，亦未以招攬保險之勞務次數或時間據以計算報酬或
      獎金，是前開函文規定均未涉及對原告之監督管考，自不
      足據以證明原告需受被告公司之監督管理或兩造間有從屬
      性存在。
    (3)再原告提出之「增員加強班」（見本院卷第61頁），為被
      告公司對「主管」之輔導規定，然原告並非主管，是此規
      定並不適用原告；而原告提出之「業務制度福利手冊」（
      見本院卷第62頁至第68頁），係被告以福利制度，誘使業
      務人員創造業績，對業績達成一定標準之業務員，晉升其
      職務及名稱，以享有更好之福利，此手冊並無懲處之規範
      ，倘業務人員不欲晉升，亦無不可。是原告據以主張被告
      有管考權限，容有未合。至「PRP績效評估與規劃」（見
      本院卷第69頁至第75頁）上載明：「PRP的目的是要激勵
      財務規劃師進行活動計劃，及培養持續開發準客戶的模式
      。在過程中，還能協助養成良好工作習慣，並發展出對自
      己最有利基的目標市場，以引導長期的成功」，PRP的內
      容是: 「PRP是業務主管和財務規劃師間的一對一會議」
      ，足見被告辯稱此並非其對業務員之監督管理，而是希望
      業務主管將其多年之經驗，透過一對一會議的方式，分享
      給其他財務規劃師，係給業務人員獲得業務主管多年經驗
      、快速成長之教育方法，並非被告對原告有任何監督管理
      之權等語，信為可取。原告據以主張雙方間有從屬性，係
      屬僱傭法律關係云云，並無可取。
(五)縱認兩造間簽訂之系爭承攬合約具有僱傭之性質，並有勞基
    法之適用，惟查，原告於93年1月17日凌晨1時許，騎乘自己
    所有之重型機車行經高雄縣鳳山市○○路與青年路口時與訴
    外人翁英傑騎乘重型機車發生撞擊之車禍事故，既非其自公
    司下班返回住家之必經路線途中，凌晨1時許亦難認係一般
    業務員之正常上、下班時間，原告又非搭乘被告公司指定或
    提供之交通工具，自難認其於前揭時、地發生之車禍，係屬
    於職業災害。況且依原告所提之國軍高雄總醫院於93年1 月
    27日出具之診斷書上載之醫囑為「宜休養3個月，門診複查
    」，94年1月22日出具之診斷證明書上載之醫囑亦為「宜休
    養1 個月，門診複查」（見本簡易庭卷第10- 1頁、第12頁
    ），均未載明原告業已喪失工作能力。是原告所提93年6月1
    日之勞工保險傷病診斷書上載「評估自93年6月30日可恢復
    工作」（見前揭卷第11頁），並不足據以證明原告於93年6
    月30 日以前係屬於喪失工作能力、無法工作之情形，遑論
    其於93 年6月30日以後更無不能工作之情形。參之原告招攬
    保險契約主要係賴其口才及人際關係，並非依賴勞動力，原
    告本得以電話聯繫、訪問保戶方式為保戶提供說明或作售後
    之關切服務，且依原告所提94年1月22日之診斷證明書上載
    診斷為「左肩銷骨陳舊性骨折」，足徵原告所受之傷害，應
    不影響原告之工作，更無喪失工作能力可言。再觀諸原告於
    受傷前之92年9月19日、同年10月6日、同年10月21日、同年
    11月4日分別領取之佣金為268元、13,123元，300元、157,
    645元，差距極大，此有原告所不爭執之業務員個人佣獎金
    明細表1紙（見本院簡易庭卷第23頁）可佐，然原告於其所
    陳93年4月6日之「不能工作期間」尚領取佣金35,297元，顯
    然遠高其所謂之具有工作能力期間所領取之佣金，益見原告
    主張其因車禍受傷後喪失原有之工作能力云云，與事實不符
    。是原告主張其自93年1月18日起至93年6月30日止，及94
    年1月13日起至94年2月22日止，共計206日無工作能力，依
    勞基法第59條第2款之規定，被告仍有補償原告原領工資之
    義務云云，即屬無據。
(六)又原告主張被告將原告之薪資報酬以多報少，造成原告受有
    損害，仍為被告否認。查原告為被告公司負責招攬壽險保單
    並提供保戶服務，其收入為其所招攬保單之佣金及獎金，所
    得非固定，一如前述，則被告辯稱因原告於92年8月1日加入
    公司時，無佣金或獎金之所得可茲參考，乃先依其聘任職級
    之不同，訂定不同之投保金額，待其下次投保金額調整月（
    每年2月及8月），再依其前3個月之佣金及獎金，予以調整
    ，惟原告於93年1月17日即發生行車事故，致未及調整，並
    無高薪低報之情形等語，核與事實相符，應為可取。兩造間
    既訂立系爭承攬合約，並於系爭承攬合約第10條約定報酬給
    付之方式為依「業務員報酬支付辦法」，由原告招攬之保單
    中，按實收保險費之一定比率給付報酬，則被告在原告初到
    任尚無任何業績表現時，先依其聘任職級為之投保，亦獲原
    告首肯，則被告所為，自無侵權行為或債務不履行之可言。
    是原告主張被告將原告之薪資報酬以多報少，致勞工保險局
    僅核發職業傷病給付51,590元，造成原告受有短少79,730元
    之損害，仍無可取。
五、綜上所述，本件既係單純之承攬合約關係，原告發生之車禍
    故又非職業災害，被告復無將原告之佣金報酬以多報少而造
    成原告受損之情事，是原告依勞基法第59條第2款、侵權行
    為損害賠償請求權及債務不履行之不完全給付之規定，提起
    本訴，請求被告應給付2,595,600元，及自起訴狀送達翌日
    起（即95年1月24日）至清償之日止，按年息5%計算之利息
    ，自屬乏據，不應准許。原告之訴既不應准許，則其所為假
    執行之聲請，即失所附麗，亦不應准許。
六、至兩造其餘攻擊或防禦方法，及未經援用之證據，經本院斟
    酌後，認為均不足以影響本判決之結果，自無一一詳予論駁
    之必要，並此敘明。
七、結論：本件原告之訴為無理由，依民事訴訟法第78條，判決
    如主文。
中    華    民    國    95    年    5     月    25    日
                    勞工法庭    法  官  林振芳
以上正本係照原本作成
如對本判決上訴，須於判決送達後20日內向本院提出上訴狀
中    華    民    國    95    年    5     月    25    日
                                書記官  李淑芬


司法院資訊處製作；財團法人民間司法改革基金會備份。
